最高法院刑事判決　　　　　　　　　　　　　　　九十三年度台上字第三四五九號
　　上　訴　人　台灣高等法院台南分院檢察署檢察官
　　上　訴　人
　　即　被　告　甲○○
右上訴人等因被告違反著作權法案件，不服台灣高等法院台南分院中華民國九十二年
八月十三日第二審更審判決（九十二年度上更(一)字第二九九號，起訴案號：台灣台南
地方法院檢察署八十九年度偵字第九０六０號），提起上訴，本院判決如左：
    主  文
原判決撤銷，發回台灣高等法院台南分院。
    理  由
本件原判決認定上訴人即被告甲○○係台南市○區○○街二十七巷十六號「忍者行電
視遊樂器專賣店」負責人，明知原判決附表所示遊戲軟體（如原判決附表所載被侵害
遊戲軟體名稱），分別係日商‧任天堂股份有限公司（下稱任天堂公司）、日商‧西
雅股份有限公司（下稱西雅公司）、日商‧新力股份有限公司（下稱新力公司）、日
商‧卡波光股份有限公司（下稱卡波光公司）、日商‧可樂美股份有限公司（下稱可
樂美公司）、日商‧思奎爾股份有限公司（下稱思奎爾公司）等六家公司享有著作權
之電腦程式著作物，非經前揭擁有著作權公司之同意或授權，不得意圖營利而交付，
以及明知真實姓名、年籍不詳自稱「阿田」及「阿興」之成年男子所販售交付如原判
決附表所示遊戲仿品卡匣及光碟為侵害上開公司著作權之物，竟基於意圖營利之犯意
，自民國八十七年六月份起，每片遊戲光碟以新台幣（下同）三十元，卡匣以每卡二
百五十元代價陸續購得，並分別遊戲光碟每片以五十元、卡匣以三百元至四百元不等
價格，於該店陳列並販售如原判決附表所示非法重製之遊戲光碟、卡匣予不特定顧客
圖利，並以之為常業。嗣於八十九年六月二十七日十八時，在上址為警當場查獲，扣
得被告所有供犯罪所用如原判決附表所示之非法重製遊戲卡匣共二０三卡（合卡三十
七卡、單卡一六六卡）、非法重製遊戲光碟共六五九二片（其中七十五片為著作權片
，其餘六五一七片則不能證明犯罪）、包裝空盒一箱、卡匣目錄四本等情。因而撤銷
第一審論處被告連續明知為意圖欺騙他人，於同一商品使用相同於他人註冊商標之圖
樣之商品而販賣罪刑之判決，改判論處被告以明知為侵害著作權之物，意圖營利而交
付之方法侵害他人之著作權為常業罪刑，固非無見。
惟查：(一)、審判期日之訴訟程序，專以審判筆錄為證，又卷宗內之筆錄及其他文書可
為證據者，應向被告宣讀或告以要旨（九十二年二月六日公告修正為審判長應向當事
人、代理人、辯護人或輔佐人宣讀或告以要旨，於同年九月一日施行），刑事訴訟法
第四十七條、第一百六十五條第一項規定甚明。上開規定列於刑事訴訟法總則編，為
事實審所應遵守適用；足見事實審法院，以直接審理為原則，必需踐行法定調查程序
，已顯出於審判庭之證據資料，始得採為判決之基礎，從而採為判決基礎之證據，是
否已踐行上開調查程序，自以審判筆錄之記載為準據。原判決理由二之(一)說明採內政
部八十一年六月十日（）台內著字第八一一六九三三號函及經濟部智慧財產局八十
九年五月十五日（八九）智著字第八九００四一八七號函，為認定被告有違反著作權
法犯行論據之一，然依原審審判筆錄之記載，原審未於審判期日將上開文書向被告提
示給予閱覽或宣讀或告以要旨，亦即未依法踐行調查程序，給予被告辯解之機會，即
辯論終結，逕採該項證據為判決之基礎，不但與直接審理法則有違，且有應於審判期
日調查之證據未予調查之違誤。(二)、審理事實之法院，對於案內與待證事實有重要關
係，而依法應行調查之證據，如未依法調查或雖已調查而未調查明白，即與證據未經
調查無異，如率行判決，其判決當然為違背法令。又證據之證明力，固屬於法院判斷
之自由，但不得違背經驗法則，如其判斷，尚有疑竇，則難遽採為被告有利或不利之
認定。卷附告訴人任天堂公司所提出「本案查獲仿冒品及仿冒品侵害著作權、商標權
情形清冊」，記載扣案如原判決附表所示之非法重製遊戲卡匣共二０三卡，其中合卡
部分有三十二卡（即編號１、２、３、４、５、８、９、１０、、、、、、
、、）侵害其著作權，單卡部分則僅有一卡（即編號）侵害其著作權（台灣
高雄地方法院檢察署八十九年度偵字第一四四九六號偵查卷第四十至五十五頁）。如
果無訛，原判決理由五、六謂原判決附表（編號一至五部分）所示之非法重製遊戲卡
匣二０三卡（計合卡三十七卡、單卡一六六卡），均為侵害任天堂公司著作權之物，
即與前開卷內資料不盡相符。實情如何？原審未詳加調查釐清，論述明白，即依刑法
第三十八條第一項第二款之規定予以宣告沒收，尚嫌速斷，其審理猶有未盡。(三)、法
院採為認定犯罪事實及適用法律基礎之證據雖已依法調查，如其內容尚未調查明瞭者
，即與證據未經調查無異，如遽行判決，仍屬應於審判期日調查之證據而未予調查。
原判決認告訴人對於原判決附表編號八、十之遊戲光碟電腦程式著作物，符合「於中
華民國管轄區域內首次發行」之要件，享有著作權，無非以卷附告訴人提出之各該著
作物在台首次發行之證明文件為主要論據。惟被告行為時之著作權法（即八十七年一
月二十一日修正公布之著作權法）第三條第十二款明定：「發行：指權利人散布能滿
足公眾合理需要之重製物」，故所謂「發行」必須係由權利人散布重製物始屬之，倘
係未經原權利人授權之國內進口商自行由國外第三人處買入真品在國內販賣者，即與
權利人在國內販賣散布之情形有別，不能認為已在國內發行。原判決採為認定告訴人
就前開遊戲光碟享有著作權之海關進口報單係記載我國英特全股份有限公司（下稱英
特全公司）向「香港新力公司」（ Sony Computer Entertainment Hong Kong, LTD.
）買進各該電腦程式著作重製物，有卷附各該進口報單影本可稽（台灣高雄地方法院
檢察署八十九年度偵字第一四四九六號偵查卷第二一二至二一三頁；台灣台南地方法
院檢察署八十九年度偵字第一一三九四號偵查卷第十五頁），該進口報單之記載如果
無訛，前項著作重製物既係由我國英特全公司所進口，而英特全公司既非原始著作權
人，則其是否取得原權利人即告訴人之授權，而有權在我國散布發行即待釐清，原判
決未明認定英特全公司有權在我國散布發行前開遊戲光碟電腦程式著作之重製物，
遽採前開海關進口報單為認定該著作物已在我國合法發行，應受著作權法保護之依據
，尚嫌速斷，並有理由不備之可議。(四)、有罪判決書之事實一欄，為判斷其適用法令
當否之準據，法院應將依職權認定與論罪科刑有關之事實，翔實記載，然後於理由內
逐一說明其憑以認定之證據，並使事實認定與理由說明互相適合，方為合法。倘若事
實認定與理由說明，不相一致，或事實或理由欄內之記載，前後齟齬，按諸刑事訴訟
法第三百七十九條第十四款後段規定，均屬判決理由矛盾之當然違背法令。又刑法上
所謂想像競合犯，係指刑法第五十五條前段所定「一行為而觸犯數罪名」之情形而言
，至所謂常業犯，則指以犯罪為日常之職業、賴以為生而言，其本質乃多數行為之集
合或一定行為之反覆實施，在立法上予以擬制，定為一罪。故就常業犯本身而言，應
不發生想像競合犯之問題。原判決理由五謂：「……台灣台南地方法院檢察署移請併
辦部分：即被告於同日又被查獲販賣非法重製卡波光公司、可樂美公司及思奎爾公司
遊戲光碟部分，雖未經起訴，但與起訴事實既具有常業犯之實質上一罪關係，自得併
予審理……」等語，核與理由六謂：「……被告亦同時侵害卡波光公司、可樂美公司
及思奎爾公司著作權，此部分經聲請人提出告訴檢察官移送併辦，與既經起訴之部分
係以同一販賣行為同時侵害數人之著作財產權，為同種想像競合犯，有裁判上一罪之
關係，一部起訴，效力及於全部，應併予審理……」云云之說明相齟齬，難謂無理由
矛盾之可議。(五)、行為後法律有變更者，適用裁判時之法律，但裁判前之法律有利於
行為人者，適用最有利於行為人之法律，刑法第二條第一項定有明文。被告行為後，
著作權法業於九十二年七月九日修正公布施行，原著作權法第九十四條所定之犯罪構
成要件及法定刑已有部分修正變更，原審於九十二年八月十三日判決時，未為新舊法
之比較適用，亦有不適用法則之違法。檢察官及被告上訴意旨分別指摘原判決不當，
尚非全無理由，應認仍有撤銷發回更審之原因。
據上論結，應依刑事訴訟法第三百九十七條、第四百零一條，判決如主文。
中　　　華　　　民　　　國　　九十三　　年　　　七　　　月　　　八　　　日
                              最高法院刑事第十二庭
                                  審判長法官  陳　正　庸
                                        法官  賴　忠　星
                                        法官  王　居　財
                                        法官  張　清　埤
                                        法官  林　開　任
      右正本證明與原本無異
                                              書  記  官
中　　　華　　　民　　　國　　九十三　　年　　　七　　　月　　 十四 　　日
                                                                        Ｌ
